臺灣臺中地方法院刑事判決　　　　　 95年度中簡上字第839號
上　訴　人　臺灣臺中地方法院檢察署檢察官
上　訴　人
即　被　告　甲○○
　　　　　　　　　　國民
上列上訴人因被告詐欺取財案件，不服臺灣臺中地方法院臺中簡
易庭中華民國九十五年十月二十五日九十五年度中簡字第二九二
０號第一審簡易判決（聲請案號：九十五年度偵字第一七二五０
號），提起上訴及移送併案審理（案號：九十五年度偵字第二四
八七０、二四八八四號），本院管轄之第二審合議庭判決如下：
    主    文
原判決撤銷。
甲○○幫助連續意圖為自己不法之所有，以詐術使人將本人之物
交付，處有期徒刑肆月，如易科罰金，以銀元佰元即新台幣玖
佰元折算壹日。
    理    由
一、甲○○明知金融帳戶存摺、印章、提款卡、密碼等帳戶資料
　　係個人理財之重要工具，且係個人財產、信用之表徵，倘將
    金融帳戶之存摺及提款卡（包括密碼）交付他人，可預見該
    蒐集帳戶之他人，將藉所蒐集之該帳戶存摺、印章及提款卡
    以遂行其詐欺取財之財產上犯罪之目的，竟仍不顧他人可能
    遭受財產上損害之危險，而基於幫助友人所介紹之姓名、年
    籍不詳，綽號「五角」之成年男子犯詐欺取財罪之不確定故
    意，於民國九十五年年三月二十二日不詳時間，分別在臺中
    縣潭子鄉○○路○段一三五號前、四八０之一號前，將其所
    有在臺灣中小企業銀行潭子分行開立之帳號00000000000 號
    帳戶（下稱臺灣中小企銀帳戶）以及在彰化商業銀行潭子分
    行開立之帳號00000000000000號帳戶（下稱彰化銀行帳戶）
    之存摺、印章、提款卡等物品，無償交付予該綽號「五角」
    之男子，並告知提款密碼。嗣該綽號「五角」之男子即與其
    同夥之詐騙集團成員，共同基於詐欺取財之概括犯意聯絡，
    分別連續為如下之行為：
  (一)於九十五年五月二十四日打電話給莊月品，向莊月品詐稱其
    子在軍中與人發生交通事故，須賠付修理費，否則會送軍法
    審判等事，致莊月品信以為真而陷於錯誤，依該等詐騙集團
    成員之指示，於同日匯款十一萬一千八百元至甲○○上開臺
    灣中小企銀帳戶內，該筆款項旋遭該綽號「五角」男子或其
    所屬詐欺集團成員領走。
  (二)於九十五年六月七日、六月九日打電話給陳榮洲及黃萬和，
    自稱為輔導長，並對陳榮洲及黃萬和詐稱其等正在當兵的兒
    子因偷開營區的車子外出喝酒與人發生車禍，正待和解需金
    錢理賠，否則會送軍法審判等事，致陳榮洲及黃萬和信以為
    真而陷於錯誤，遂依該等集團成員之指示，分別於同年六月
    七日、六月九日各匯款十一萬八千元至甲○○上開彰化銀行
    帳戶內，該筆款項亦旋遭該綽號「五角」男子或其所屬詐欺
    集團成員領走。
二、甲○○以上揭方式幫助該綽號「五角」男子所屬之詐欺集團
　　取得詐欺犯罪所得之財物。嗣莊月品、陳榮洲及黃萬和匯款
    完後發覺有異，報警究辦而循線查悉上情。
三、案經莊月品訴由臺中縣警察局豐原分局報告臺灣臺中地方法
    院檢察署檢察官偵查起訴及併案審理（陳榮洲、黃萬和部分
    ）。
    理    由
一、本件證人即被害人莊月品、陳榮洲、黃萬和於警詢、偵訊中
    之證詞，被告並未爭執其證據能力，而本院審酌該警、偵訊
    筆錄作成時之情況，亦認為適當，是此部分之證據，依刑事
    訴訟法第一百五十九條之五第二項規定，自有證據能力，合
    先敘明。
二、訊據被告甲○○固坦承於上揭時間、地點，交付其所有前開
    臺灣中小企銀、彰化銀行帳戶之存摺、印章及提款卡（含密
    碼）予該綽號「五角」之成年男子之事實，惟矢口否認有何
    幫助詐欺取財之犯行，辯稱：伊是透過友人之介紹，將帳戶
    交付綽號「五角」之成年男子，而該「五角」之人本來有表
    示要給伊錢，但後來伊都沒有拿到錢，不知道該帳戶會被拿
    去供作詐欺取財之工具使用云云。惟查：被害人莊月品、陳
    榮洲及黃萬和三人就其等於上開時間遭詐欺取財之犯罪事實
    ，業於於警詢中指述綦詳，證人莊月品復於偵訊中到庭具結
    證述前情屬實，復有被害人莊月品、陳榮洲、黃萬和提出之
    國泰世華商業銀行匯出匯款回條、彰化商業銀行存款憑條、
    彰化商業銀行存款存根聯各一紙，以及臺灣中小企業銀行潭
    子分行九十五年七月四日九五潭子字第0164號函檢附之被告
    開戶基本資料及存提明細、彰化商業銀行潭子分行九十五年
    六月十五日、九十五年七月十七日彰潭字第1239、1514號函
    檢附之被告開戶資料及帳戶歷史交易明細紀錄表在卷足稽。
    又被告於偵查中既已自承：伊是透過友人之介紹而將帳戶賣
    給一位綽號「五角」之成年男子，而介紹之友人說可以賣錢
    ，而且一出銀行大門口，存摺、提款卡等物品就被該「五角
    」之人拿走等語綦詳，則被告欲出售其上開二帳戶供該「五
    角」之成年男子詐欺取財使用之犯罪事實即堪認定。被告雖
    於本院審理時翻異前詞而否認犯行，並稱：伊都沒有拿到錢
    ，也不知道該「五角」之人拿伊帳戶的目的為何云云。惟查
    ，金融機構之帳戶為個人理財之工具，為便利大眾使用此一
    理財工具，以資活絡資金供需，對於申請開設金融帳戶並無
    設有任何特殊之限制，一般民眾皆能自由申請開戶，並得同
    時在不同金融機構申請多數存款帳戶使用，乃眾所周知之事
    實，依一般人之社會生活經驗，倘係經由合法管道之收入或
    支出，其於金融帳戶之存放及提領，本可自行向金融行庫開
    立帳戶後使用，殊無大費周章使用他人帳戶之必要；加以邇
    來社會上類似此等刮刮樂、退稅轉帳、虛構家人遇事需錢孔
    急等詐騙案件層出不窮，而該等詐騙集團為避免檢警之追查
    ，多利用人頭帳戶做為出入帳戶，此情不僅廣為媒體所披載
    ，亦經政府一再宣導提醒注意，尤以現今各地金融機構所設
    自動提款機莫不設定轉帳之警示畫面，或張貼警示標語，促
    請使用大眾注意，衡諸目前社會以電視、報紙甚至網路等管
    道流通資訊之普及程度，以及使用自動提款機從事提款、轉
    帳交易之頻繁，苟見有陌生人不思以自己名義申請開立帳戶
    ，反而向不特定人蒐集、承租或收購他人之金融機構帳戶使
    用，帳戶所有人焉能安心將其帳戶交付收購帳戶之人，而絲
    毫未加懷疑其收集帳戶之目的即在於詐取他人財物？是以，
    被告應知詐騙集團多以蒐集他人帳戶供作詐騙被害人匯款之
    犯罪工具，尚不得逕以不知該等人士欲以該帳戶作何用途云
    云據以解免其應付之刑事責任。更何況本件被告於本院審理
    中一再強調：介紹的友人說可以拿錢，後來都沒有拿到錢等
    語，益徵被告原本係欲藉此等交付帳戶之行為取得一定之代
    價，而天下沒有白吃的午餐，此乃一般事理之常，被告身為
    一具有正常智識之成年人，就此實難諉為不知，所辯不足為
    採。故被告將其所開立之上開臺灣中小企銀及彰化銀行帳戶
    存摺、印章及提款卡（含密碼）交付予該名綽號「五角」之
    成年男子，對於該綽號「五角」之成年男子係將其帳戶用以
    實行詐欺犯行，當可預見。且其對於該「五角」之成年男子
    利用其帳戶向人詐取財物，並無違背其本意，是被告主觀上
    應具有幫助他人詐取財物之不法犯意甚明。所辯均核與事理
    常情不符，無足憑採。準此，本案事證明確，被告犯行應堪
    認定。
二、新舊法比較：查被告行為後，刑法第二條第一項業於九十四
    年二月二日以華總一義字第09400014901號令修正公布，並
    自九十五年七月一日起施行；修正後刑法第二條第一項規定
    ，已將新舊法律適用之「從新從輕」原則，改採「從舊從輕
    」原則，而此規定僅係規範行為後法律變更所生新舊法律比
    較適用之準據法，並非實體刑罰法律，自不生行為後法律變
    更之比較適用之問題，應逕行適用新法第二條第一項之規定
    ，為「從舊從輕」之比較。又於比較時應就罪刑有關之共犯
    、未遂犯、想像競合犯、牽連犯、連續犯、結合犯，以及累
    犯加重、自首減輕暨其他法定加減原因（如身分加減）與加
    減比例等一切情形，本於統一性及整體性原則，綜其全部罪
    刑之結果而為比較。經查：
  (一)刑法第三百三十九條第一項法定刑為罰金部分：
    刑法第三百三十九條第一項之詐欺取財罪之罰金刑部分，法
    定刑原為得科一千元以下罰金，依罰金罰鍰提高標準條例第
    一條前段之規定提高為十倍，提高結果為得科銀元一萬元以
    下罰金。而依修正後刑法施行法第一條之一規定：「（第一
    項）中華民國九十四年一月七日刑法修正施行後，刑法分則
    編所定罰金之貨幣單位為新臺幣。（第二項）九十四年一月
    七日刑法修正時，刑法分則編未修正之條文定有罰金者，自
    九十四年一月七日刑法修正施行後，就其所定數額提高為三
    十倍。但七十二年六月二十六日至九十四年一月七日新增或
    修正之條文，就其所定數額提高為三倍」，及刑法第33條第
    5款修正為：「主刑之種類如下：五、罰金：新臺幣一千元
    以上，以百元計算之」等規定觀之，依修正後之法律，刑法
    第三百三十九條第一項前段詐欺取財罪所得科處之罰金刑最
    高額為新臺幣三萬元、最低額為新臺幣一千元，然依被告行
    為時即修正前刑法第三十三條第五款規定之罰金最低額銀元
    一元，並提高十倍計算，前開罰金刑，最高額為銀元一萬元
    ，最低額為銀元十元，若乘以三倍而換算為新臺幣，最高額
    雖與新法同為新臺幣三萬元，然最低額僅為新臺幣三十元。
    因此，比較上述修正前、後之刑罰法律，自以被告行為時即
    修正前關於科處罰金刑之法律較有利於被告。
  (二)刑法第三十條第一項前段之規定：
    查被告行為後，刑法第三十條業經修正公布施行，修正後刑
    法第三十條規定：「幫助他人實行犯罪行為者，為幫助犯。
    雖他人不知幫助之情者，亦同。幫助犯之處罰，得按正犯之
    刑減輕之。」，與修正前同條規定：「幫助他人犯罪者，為
    從犯。雖他人不知幫助之情者，亦同。從犯之處罰，得按正
    犯之刑減輕之。」不同，惟僅係文字之修正，並無新、舊法
    比較適用之問題，應適用裁判時法。（最高法院九十五年度
    第二十一次刑事庭會議決議參照）
  (三)刑法第五十六條連續犯部分：
    被告行為後，刑法第五十六條連續犯之規定，業於九十四年
    一月七日修正公布刪除，並於九十五年七月一日施行，則被
    告之犯行，因行為後新法業已刪除連續犯之規定，此刪除雖
    非犯罪構成要件之變更，但顯已影響行為人刑罰之法律效果
    ，自屬法律有變更，則依修正後之刑法第2條第1項前段，比
    較新、舊法結果，仍應適用較有利於被告之行為時法律即舊
    法論以連續犯。
  (四)依前開所述，經綜合比較之結果，九十五年七月一日修正施
    行之新法，並未較有利於被告，自應適用行為時即修正前之
    刑法規定論罪處斷。
  (五)易刑處分部分：
    被告犯罪時之刑法第四十一條第一項前段規定：「犯最重本
    刑為五年以下有期徒刑以下之刑之罪，而受六個月以下有期
    徒刑或拘役之宣告，因身體、教育、職業、家庭之關係或其
    他正當事由，執行顯有困難者，得以一元以上三元以下折算
    一日，易科罰金。」，又被告行為時之易科罰金折算標準，
    修正前罰金罰鍰提高標準條例第二條（現已刪除）規定，就
    其原定數額提高為一百倍折算一日，則本件被告行為時之易
    科罰金折算標準，最高應以銀元三百元折算一日，經折算為
    新臺幣後，應以新臺幣九百元折算為一日。惟九十五年七月
    一日修正公布施行之刑法第四十一條第一項前段則規定：「
    犯最重本刑為五年以下有期徒刑以下之刑之罪，而受六個月
    以下有期徒刑或拘役之宣告者，得以新臺幣一千元、二千元
    或三千元折算一日，易科罰金。」。經比較修正前後之易科
    罰金折算標準，以九十五年七月一日修正公布施行前之規定
    ，較有利於被告，則依修正後之刑法第二條第一項前段，比
    較新、舊法結果，仍應適用修正前刑法第四十一條第一項前
    段之規定，定其折算標準。
三、查該名綽號「五角」之成年男子基於意圖為自己不法之所有
    ，連續以上開詐稱被害人之子在軍中有事端需錢孔急等方式
    為詐術，使被害人莊月品、陳榮洲、黃萬和等人陷於錯誤，
    而依其指示匯款，是其所為，係犯修正前刑法第五十六條、
    刑法第三百三十九條第一項之連續詐欺取財罪。而被告將其
    上開臺灣中小企銀及彰化銀行帳戶之存摺、印章及提款卡（
    含密碼）無償交付（尚未取得代價）予該「五角」之成年男
    子供詐騙財物使用，顯係基於幫助詐欺取財之犯意，且其所
    為提供前開帳戶之行為屬刑法詐欺取財罪構成要件以外之行
    為，其既以幫助他人犯罪之意思而參與犯罪構成要件以外之
    行為，核其所為，係犯修正前刑法第三十條第一項前段、第
    三百三十九條第一項之幫助詐欺取財罪。公訴人雖僅就被告
    提供上開臺灣中小企銀帳戶之幫助詐欺取財犯行提起公訴，
    惟臺灣臺中地方法院檢察署九十五年度偵字第二四八七０、
    二四八八四號偵查卷聲請併案審理部分，即被告於同年月日
    此一密接之時間、地點，提供上開彰化銀行帳戶供幫助詐欺
    取財之犯行，與業據起訴經判決有罪部分有一行為交付數帳
    戶存摺、提款卡與他人之單純一罪關係，為起訴效力所及，
    本院自得併予審理。又被告係以幫助詐欺取財犯罪之意思參
    與犯罪，為詐欺取財之幫助犯，爰依修正前刑法第三十條第
    二項規定，依正犯之刑減輕之。原簡易判決以被告犯罪事證
    明確，予以論罪科刑，固非無見，惟查被告就此等帳戶之交
    付並未獲取任何利益，業據其供明在卷，且本案尚查無其他
    相關資料足資認定被告係以何代價出售其帳戶存摺，自應屬
    無償交付，則原審認定被告係將帳戶出賣予綽號五角之男子
    ，尚有未洽；另原審就被告交付其所開設彰化銀行帳戶之幫
    助詐欺取財犯行亦未及審酌，亦有可議之處，是公訴人上訴
    意旨以併案部分與本案犯行，係因犯罪時間緊接，手段相同
    ，所犯罪名同一，顯基於概括之犯意反覆為之，為連續犯屬
    裁判上之一罪之上訴意旨，即有理由，而被告以其係冤枉云
    云提起上訴，則不足採，故原審判決既有上開違誤，自應由
    本院予以撤銷改判。爰審酌被告明知其交付予他人之帳戶將
    有可能遭供做詐欺取財之工具，竟仍執意將其所有之帳戶提
    供予不法份子使用，非惟幫助詐騙者遂行詐財目的，同時使
    詐欺者得以隱匿其真實身分，減少遭查獲之風險，愈使其肆
    無忌憚，助長犯罪之猖獗，破壞社會秩序甚鉅，暨本案被害
    人莊月品、陳榮洲、黃萬和先後因遭詐騙而匯入被告帳戶之
    金額，所受損害，及被告犯後雖曾於偵查中坦認犯行，惟仍
    提起上訴並於本院審理時猶否認犯行之犯罪後態度等一切情
    狀，量處如主文所示之刑，並依修正前刑法第四十一條第一
    項前段之規定，諭知易科罰金之折算標準。
據上論斷，依刑事訴訟法第四百五十五條之一第三項、第三百六
十九條第一項前段、第三百六十四條、第二百九十九條第一項前
段，刑法第三百三十九條第一項，修正前刑法第三十條第一項前
段、第二項、第五十六條、第三十三條第五款、第四十一條第一
項前段，罰金罰鍰提高標準條例第一條前段、修正前罰金罰鍰提
高標準條例第二條，判決如主文。
中　　華　　民　　國　　96　　年　　1　 　月　　16　　日
                  刑事第四庭  審判長  法  官  林宜民
                                      法  官  許惠瑜
                                      法  官  林學晴
上正本證明與原本無異。
不得上訴。
                                      書記官  賴淵瀛
中　　華　　民　　國　　96　　年　　1　　月　　16   　日
附錄論罪科刑法條
中華民國刑法第339條
意圖為自己或第三人不法之所有，以詐術使人將本人或第三人之
物交付者，處5年以下有期徒刑、拘役或科或併科1千元以下罰金
。
以前項方法得財產上不法之利益或使第三人得之者，亦同。
前二項之未遂犯罰之。
